最高法院民事判決　　　　　　　　　　　　　　　　八十八年度台上字第九三二號
　　上 訴 人　戊 ○ ○
　　被上訴人　丁○○○
　　　　　　　丙 ○ ○
　　　　　　　乙 ○ ○
　　　　　　　甲 ○ ○
右當事人間請求土地所有權移轉登記事件，上訴人對於中華民國八十六年十一月十日
台灣高等法院台中分院第二審更審判決（八十六年度上更(一)字第一號），提起上訴，
本院判決如左：
    主  文
原判決廢棄，發回台灣高等法院台中分院。
    理  由
本件上訴人主張：被上訴人之被繼承人蔡秋江生前於民國六十四年一月十八日將其所
有坐落台中縣豐原市○○段九○六之一地號內面積四○‧三八坪土地，以每坪新台幣
（下同）一千九百九十元出賣與訴外人林永松，因該地為農業用地，雙方乃約定於日
後得辦理移轉登記時，再辦理移轉登記，林永松已付清買賣價金，並將上開土地所有
權移轉登記請求權讓與伊，伊且於七十二年八月十日以存證信函通知蔡秋江上開債權
轉讓事宜及請求履約。該土地嗣經分割為九○六－一、九○六－五七及九○六－五八
地號三筆，並經都市計畫編為住宅區且已完成細部計畫，已得分割轉讓等情，依債權
讓與及繼承之法律關係，求為命被上訴人連帶將坐落台中縣豐原市○○段九○六之五
七地號如第一審判決附圖（下稱附圖）Ａ案斜線部分面積○‧○一○三公頃土地自原
地號分出，並將該部分土地之所有權移轉登記與伊之判決。
被上訴人則以：伊之被繼承人蔡秋江生前並未出售系爭土地，上訴人所提出之買賣契
約非真正，且該契約附圖不實在，標的亦不確定，該買賣契約亦屬無效。林永松亦未
付清價金，該契約早經解除而不存在。上訴人亦無自耕能力，且所有權移轉登記請求
權已罹於時效而消滅等語，資為抗辯。
原審廢棄第一審所為被上訴人敗訴部分判決，改判駁回上訴人該部分之訴，係以上訴
人主張，被上訴人之被繼承人蔡秋江出售系爭土地之事實，已據其提出合約書影本一
件，並經林永松證述屬實，已堪信實。且查支付買賣價金之三張支票，其中ＡＡＢ四
九五一七四號面額二萬元之支票，背書人為林永松，提示人為蔡秋江、另ＡＡＢ四九
五一七六號面額三萬六千六百元支票，背書人為林永松、蔡秋江，提示人為豐原市農
會儲五九，此有台灣土地銀行豐原分行八十三年九月七日八三豐存字第九三九號函附
卷可稽。該二紙支票既經蔡秋江兌領或背書轉讓，核與蔡秋江與林永松所簽訂之上開
合約書記載之情節相符，且蔡秋江於七十二年八月十五日致上訴人之存證信函亦記載
：林永松前向伊買受坐落豐原市○○段九○六－一號內部分土地……等語，亦足徵林
永松確向蔡秋江買受系爭土地。雖於存證信函內蔡秋江對於與林永松間另有債權債務
之情形有所爭執。惟蔡秋江並未提及用以支付系爭土地價金之支票曾遭退票情事，應
認該等支票均已兌現。上訴人主張，林永松已付清系爭土地價金等情，亦堪信屬實。
系爭九○六－一地號土地，分割前編定為部分農業區、部分住宅區用地，住宅區用地
即為分割後之九○六－五七地號，於四十五年八月三十一日即編訂為住宅區，農業區
用地，亦於七十六年十二月三十日發布實施豐原都市計畫第一次通盤檢討案中變更為
住宅區，並於八十年四月十五日發布實施細部計畫後，將九○六－一地號逕為分割為
九○六－五七及九○六－五八等地號，其中九○六－一與九○六－五八地號於細部計
畫各劃設為住宅用地及道路用地等情，有台中縣豐原市公所八十六年二月二十七日八
十六豐市工字第三五四一號函附卷可稽，參酌上訴人所提出之合約書附圖及上訴人起
訴狀訴之聲明附圖所示，林永松向蔡秋江所買受之土地，分別位於分割後之九○六－
一、九○六－五七及九○六－五八地號土地內。林永松並無自耕能力，為兩造所不爭
執。故前述合約書關於已於四十五年編訂為住宅區之九○六－五七地號內之部分，因
當時已非農業區土地，承受人不受自耕能力之限制，且該合約書第四條約定嗣得辦理
所有權移轉登記時再行辦理，故該部分之買賣，應認為有效。至於坐落分割後九○六
－一及九○六－五八地號內之部分，因買賣當時仍屬農地，承受人林永松復無自耕能
力，此部分之買賣即屬無效。惟上訴人已就此部分撤回起訴，非上訴人請求之標的。
又上訴人雖主張林永松因積欠其債務而將前述買賣契約之所有權移轉請求權讓與伊，
固據提出林永松所出具之土地轉讓同意書為據，惟該同意書並未記載日期，與林永松
於七十一年七月五日所出具之同意書所載：茲因立同意書人林永松前欠戊○○債務，
同意將豐原市○○段九○六－一號內，六十四年一月十八日蔡秋江出售與林永松之都
市計畫農地轉售與上訴人等情，並不相符。且上訴人於七十二年八月十日具狀向執行
法院請求勿點交土地，其聲請狀所附之林永松、林美所出具之同意書即係前述林永松
、林美於七十一年七月五日所出具之同意書，並非上訴人於本件訴訟所提出前述未載
明日期之同意書。上開林永松、林美於七十一年七月五日所出具之同意書係上訴人於
提起本件訴訟前所提出，所載內容又與證人林美供證之詞相符，堪可採信，應認林永
松業於七十一年七月間已將蔡秋江出售與伊之前述土地再轉售予上訴人。至於上訴人
所提出林永松前開未載日期之同意書，則係於提起本件訴訟時，為符合其主張所製作
，殊無可採。從而林永松與上訴人間之法律關係應為買賣，故須於債務人即林永松怠
於向蔡秋江行使所有權移轉請求權時，始得為保全自己之債權，代位以自己名義行使
權利。上訴人既未主張代位，亦未證明有行使代位權之情事，卻以訴外人林永松已將
系爭土地所有權移轉登記請求權讓與伊及繼承之法律關係，提起本件訴訟，自屬無據
等詞，為其判斷之基礎。
惟按物之出賣人，負交付其物於買受人，並使其取得該物所有權之義務，民法第三百
四十八條定有明文。系爭土地業經被上訴人之被繼承人蔡秋江於生前出賣與訴外人林
永松，並已由林永松付清全部買賣價金，嗣林永松再將之轉賣與上訴人等情，為原審
所確定之事實。惟被上訴人於繼承後，迄未履行出賣人之義務，將系爭土地登記為該
訴外人所有。該訴外人因與上訴人合意將其對被上訴人就系爭土地之所有權移轉登記
請求權讓與上訴人，由上訴人逕向被上訴人請求將系爭土地所有權移轉登記與上訴人
，其用意如係履行出賣人所負使上訴人取得系爭土地所有權之義務，縱其約定係在上
訴人與該訴外人就系爭土地訂立買賣契約之後，亦與該訴外人前開之義務，並不相悖
。上訴人主張：訴外人將其權利讓渡與伊，伊曾於七十二年八月十日以存證信函通知
出賣人蔡秋江等語，並提出合約書、土地轉讓同意書、台灣中區郵政管理局第十六支
局一八九五號存證信函影本各一件，並請求傳訊證人林永松等為證據方法（第一審卷
第五頁及第十一頁－十六頁、第三六頁）。證人林永松亦供證稱：與蔡秋江所訂立之
買賣契約書上簽名為伊所簽，伊於七十一年左右時將本件土地轉讓與上訴人等語（第
一審卷第四三頁），實情如何﹖此與上訴人主張，伊就系爭土地已受讓取得對被上訴
人之移轉登記請求權攸關。原審疏未審認澄清，遽以前揭情詞為上訴人不利判決，尚
嫌速斷。上訴論旨，執以指摘原判決不當，求予廢棄，非無理由。
據上論結，本件上訴為有理由。依民事訴訟法第四百七十七條第一項、第四百七十八
條第一項，判決如主文。
中      華      民      國    八十八    年      四      月     三十     日
                              最高法院民事第五庭
                                  審判長法官  洪  根  樹
                                        法官  謝  正  勝
                                        法官  劉  福  來
                                        法官  黃  熙  嫣
                                        法官  吳  正  一
      右正本證明與原本無異
                                              書  記  官
中      華      民      國    八十八    年      五      月    二十五    日
